臺灣桃園地方法院民事判決　　　九十四年度重訴字第三五四號
原　　　告　己○○
　　　　　　辛○○
　　　　　　　　　　　八０號
　　　　　　壬○○
　　　　　　庚○○
　　　　　　　　　　　一四號
　　　　　　丙○○○
　　　　　　廖張日鳳
　　　　　　甲○○○
　　　　　　　　　　　四六號
　　　　　　子○○○
共　　　同
訴訟代理人　丁○○
被　　　告　癸○○
　　　　　　中壢汽車客運股份有限公司
上　一　人
法定代理人　乙○○
訴訟代理人　戊○○
上列當事人間請求損害賠償事件，原告就本院九十三年度交訴字
第三七號業務過失致死刑事案件提起附帶民事訴訟，經本院交通
法庭以九十三年度交重附民字第一二號裁定移送前來，於民國九
十六年五月七日言詞辯論終結，本院判決如下：
    主      文
被告應連帶給付原告己○○新臺幣捌拾肆萬壹仟捌佰捌拾元，暨
自民國九十三年六月十七日起至清償日止，按週年利率百分之五
計算之利息。
被告應連帶分別給付原告辛○○、壬○○、庚○○、丙○○○、
廖張日鳳、甲○○○、子○○○各新臺幣肆拾陸萬伍仟元，暨自
民國九十三年六月十七日起至清償日止，按週年利率百分之五計
算之利息。
原告其餘之訴駁回。
訴訟費用由被告連帶負擔參分貳，原告己○○負擔貳拾柒分之貳
、其餘原告各負擔貳拾柒分之壹。
本判決關於原告各得對被告請求部分，於原告分別以新臺幣壹拾
伍萬元（己○○）、柒萬元（其餘原告）供擔保後，得假執行。
但被告分別以新臺幣捌拾肆萬壹仟捌佰捌拾元（己○○）、肆拾
陸萬伍仟元（其餘原告）等人供擔保後，得免為假執行。
原告其餘假執行之聲請駁回。
    事實及理由
一、原告起訴主張：（一）被告癸○○係被告中壢汽車客運股份
    有限公司（下稱中壢客運）之司機，於民國九十年十二月二
    十日凌晨五時四十七分許，駕駛車號ＮＮ－一六六號營業大
    客車，執行被告中壢客運「中壢（北）忠貞」路線之客運業
    務，嗣於同日凌晨六時許，行經桃園縣中壢市○○路二三號
    前之「龍東路」站牌靠站停車後，於起步前，應注意前後左
    右有無行人，並讓行進中之行人優先通行，且依當時夜間有
    照明、路面無缺陷以及該部公車裝有照地鏡輔助駕駛人察看
    車前狀況等情觀之，並無不能注意情事，竟疏未注意車前有
    行人之狀況，即貿然起步行駛，而不慎撞及在路旁之訴外人
    黃彭景，致訴外人黃彭景受有兩側肋骨骨折合併皮下氣
    腫及全身多處外傷合併出血，經送醫急救仍不治死亡。被告
    癸○○因上開事故，經本院以九十三年度交訴字第三七號刑
    事判決處有期徒刑六月，被告癸○○不服提起上訴，嗣經臺
    灣高等法院以九十四年度交上訴字第一三０號刑事判決駁回
    上訴在案。又訴外人黃彭景為原告己○○之配偶、其餘原
    告之母，依民法第一百八十四條第一項前段、第一百九十二
    條第一項、第一百九十四條、第一百八十八條第一項前段規
    定，被告自應對原告負連帶損害賠償責任。茲就原告請求損
    害賠償之項目及金額臚列如下：１殯葬費：原告己○○為訴
    外人黃彭景支出之殯葬費合計新臺幣（下同）三十六萬六
    千二百元。２精神慰撫金：原告分別為訴外人黃彭景之配
    偶、子、女，對於訴外人黃彭景遭逢上開車禍死亡，莫不
    傷心欲絕，況且，被告癸○○於肇事後，竟未將訴外人黃彭
    景救助送醫，亦未稍加減速或停車查看，隨即駕車駛離現
    場，此等惡性，原告椎心之痛實難以撫平，故原告己○○請
    求一百萬元之精神慰撫金，其餘原告各請求八十萬元之精神
    慰撫金。（二）被告雖辯稱本件原告之請求權已罹於時效而
    消滅，惟被告癸○○肇事後逃逸，原告直至九十三年五月十
    日收到臺灣桃園地方法院檢察署（下稱桃園地檢署）檢察官
    起訴書時，始知悉被告癸○○駕車撞死訴外人黃彭景，是
    原告之請求權並未罹於時效等語。為此聲明請求：１被告應
    連帶給付原告己○○一百三十六萬六千二百元、其餘原告各
    八十萬元，及均自刑事附帶民事狀繕本送達翌日起至清償日
    止，按週年利率百分之五計算之利息；２願供擔保請准宣告
    假執行。
二、被告對於原告己○○為訴外人黃彭景支出殯葬費共計十八
    萬四千一百元不爭執，惟以：（一）被告癸○○於當日凌晨
    六時許，駕車行經中壢市○○路二三號前站牌時，因該站並
    無乘客上下車乃未靠站停車，直至龍東路與龍德路口前，始
    因紅燈停車，其間被告癸○○並未撞到人，亦未感覺車身震
    動，被告癸○○駕駛之車號ＮＮ－一一六號營業大客車，並
    無殘留任何與訴外人黃彭景碰撞或沾染其血跡毛髮、衣物
    纖維之痕跡，事故現場更無可資證明被告癸○○駕車撞擊訴
    外人黃彭景之物證，雖證人凌峰及方紹宇均證稱，肇事車
    輛為被告中壢客運之大客車，惟渠等均無法具體指認究是哪
    一部車，復以行車路線經肇事地點之客運公司除被告中壢客
    運外，尚有桃園客運，兩者車輛之外形極為相似，故撞擊訴
    外人黃彭景之車輛是否為被告中壢客運之大客車，實有可
    疑。況且，證人方紹宇對於訴外人黃彭景倒地方向所為之
    陳述與警方所繪製之道路交通事故現場圖不同，對於訴外人
    黃彭景究竟拍擊大客車車頭何處亦無法交代，顯見證人之
    記憶應有誤差，不可輕信。（二）縱使被告癸○○就本件事
    故之發生具有過失，惟中壢分局龍興派出所警員於事發翌日
    即前往被告中壢客運調取行車時刻表等資料，並傳喚被告癸○○及證人凌峰、方紹宇製作警詢筆錄，而原告應於事發不
    久後，至警局製作筆錄時，警方就將事發經過及犯罪嫌疑人
    告知原告，原告主張於九十三年五月十日收到起訴書時才知
    悉損害及賠償義務人，不足採信，本件原告之請求權已罹於
    時效。（三）另關於原告己○○請求之殯葬費部分，其中樂
    隊支出、佛祖車、八音牌子、毛巾三十打、出煞費、道士誦
    經團、牽串、頭七法事、外家祭品、餐資及雜支、靈屋、罐
    頭祭品外家、迎魄明路、紙紮用品等項，均非必要，至原告
    請求之精神慰撫金，實屬過高。此外，訴外人黃彭景違規
    穿越道路，對本件事故之發生亦與有過失，被告自得主張過
    失相抵，請求減輕或免除賠償金額等語，資為抗辯。並聲明
    請求：１原告之訴駁回；２如受不利判決，願供擔保請准宣
    告免為假執行。
三、兩造不爭執之事實：
（一）被告癸○○係被告中壢客運之司機，臺灣桃園地方法院檢
      察署檢察官前以被告癸○○於九十年十二月二十日凌晨五
      時四十七分許，駕駛車號ＮＮ－一六六號營業大客車，執
      行被告中壢客運「中壢（北）忠貞」路線之客運業務，嗣
      於同日凌晨六時許，行經桃園縣中壢市○○路二三號前之
      「龍東路」站牌靠站停車後，於起步前，應注意前後左右
      有無行人，並讓行進中之行人優先通行，且依當時夜間有
      照明、路面無缺陷以及該部公車裝有照地鏡輔助駕駛人察
      看車前狀況等情觀之，並無不能注意情事，竟疏未注意車
      前有行人之狀況，即貿然起步行駛，適訴外人黃彭景由
      東往西方向穿越龍東路，迨見公車起步，遂站立於該車右
      前方拍打車頭示警，惟仍遭被告癸○○駕駛之上開營業大
      客車撞及，致受有兩側肋骨骨折合併皮下氣腫及全身多處
      外傷合併出血，經送醫急救仍不治死亡，而認被告癸○○
      涉有業務過失致死犯嫌而提起公訴。
（二）被告癸○○因上開事故，經本院以九十三年度交訴字第三
      七號刑事判決處有期徒刑六月，被告癸○○不服提起上訴
      ，嗣經臺灣高等法院以九十四年度交上訴字第一三０號刑
      事判決駁回上訴在案。
（三）又訴外人黃彭景為原告己○○之配偶、原告壬○○、辛○○、庚○○、丙○○○、廖張日鳳、甲○○○、子○○○之母；又因有強制汽車責任保險所定之訴外人黃彭景
      遭逢上開車禍往生之保險事故發生，原告已領得強制汽車
      責任保險理賠金一百四十萬元；另原告己○○為訴外人黃
      彭景支出之殯葬費共計十八萬四千一百元。
四、本件原告主張渠等為訴外人黃彭景之繼承人，而黃彭景
    前遭被告癸○○駕車碰撞致死，被告二人自應負擔侵權行為
    損害賠償責任等語，業為被告所否認，並以事實及理由欄二
    （一）、（二）所載等語資為抗辯，經查：
（一）訴外人黃彭景係確於不爭執事項（一）所載時、地遭被
      告癸○○所駕被告中壢客運之公車撞擊倒地等情，業據目
      擊證人凌峰於另案刑事案件即臺灣高等法院以九十四年度
      交上訴字第一三０號過失致死案件（以下簡稱該案）警詢
      時證稱：伊於九十年十二月二十日凌晨約五時五十分許，
      到達龍東路二三號前站牌等候公車，等了約七、八分鐘後
      ，有一部中壢客運靠站，無人下車，但有二位婦人上車，
      該車起動後其聽到有婦人叫，伊遂向中壢客運公車方向看
      ，即看到中壢客運車後有一婦人倒在地上嚎叫，伊雖未見
      到撞擊的瞬間，但伊一直在站牌等車，因中壢客運一經過
      ，一下就聽到婦人喊叫，且該路段當時又無其他車輛，故
      伊認為是中壢客運公車撞到被害人等語；目擊證人方紹宇
      於該案第一審九十三年八月十一日審理時證稱：案發當天
      伊在案發地點之站牌等候公車上學，看到一輛中壢客運開
      過來，靠站停車等候乘客上車，乘客上車後準備起步時，
      伊看到一位婦人出現在公車車頭處，車子起步後看到該名
      婦人應該是看到車子起步所以去拍車頭，並大叫發出求救
      的驚呼聲，該名婦人被撞後，伊聽到婦人說很痛，伊當日
      係於凌晨五時五十五分出門，走到案發地點之站牌需一、
      二分鐘，在該處花了五至十分鐘等公車，所以車禍發生時
      間約為六時至六時五分左右，且伊在案發地點等公車已有
      四年多之經驗，不可能連桃園客運及中壢客運的公車都無
      法分辨，伊相當確定肇事的是中壢客運公車，且當時除了
      該部中壢客運外，前後沒有其他公車，該部肇事公車開走
      後，至其搭公車離開期間，亦無其他公車經過等語，互核
      該二名證人均一致指稱肇事車輛為中壢客運公車，所見案
      發過程及時間亦屬相符，再者，證人即該案卷附訪查紀錄
      表記載報案人皮希賢於該案第二審審理時證稱：「（辯護
      人問：你是否知道九十年十二月二十日本件車禍發生？）
      看到的人是我妹妹。（辯護人問：你妹妹有沒有看到整個
      車禍發生的經過。）我當時在家裡睡覺，是我妹妹看到。
      （辯護人問：你是否曾經接受派出所警員作查訪筆錄？）
      沒有。（辯護人問：你是否曾經向一一Ｏ報案？）沒有。
      （辯護人問：你有無到車禍現場去看過？）沒有，是我妹
      妹皮希仁。（辯護人問：為何訪查紀錄表記載你的名字及
      電話？）我不知道，那是家裡的電話，我與我妹妹住一起
      ，我妹妹今天有來」等語；證人即實際報案人皮希仁於該
      案第二審審理時證稱：「（審判長問：九十年十二月二十
      日早上六點三十分，中壢分局龍興派出所警員是否向你作
      訪查紀錄？）是有一位警員來，他問我有沒有看到發生什
      麼事情，我就跟他說那時我因為睡不著，聽到大客車煞車
      的聲音，有一個太太喊說怎麼會這樣，一開始並說是桃園
      客運，後來又說不對不對，是中壢客運，因為那個太太在
      我們家門口或對面等車，我在家裡三樓，聲音聽得很清楚
      。（審判長問：你有沒有馬上出來看？）我是事後覺得怪
      怪的，因為突然覺得安靜，就起來往窗戶看，那時有看到
      遠方有一台大客車，但是被軍營旁邊的樹擋住，看不清楚
      是什麼樣子的大客車。（審判長問：是遊覽車還是公車客
      運？）因為車後的外框是一般銀白色或者素面的顏色，不
      像一般遊覽車那麼的鮮艷，所以應該是客運公車，但我不
      能看出是什麼客運的車輛，不過那條路桃園客運及中壢客
      運都有在走。（審判長問：為何訪查紀錄寫皮希賢？）我
      不曉得，但警員的確是問我。電話是我家裡的電話沒有錯
      。（審判長問：訪查紀錄上為何記載說，你跟警察說有一
      部遊覽車差一點輾壓倒地的路人？）我事後又下樓查看，
      看到一個人躺在那裡，穿黑色的大衣，應該是老人家，後
      面來一部遊覽車，為了要閃那個躺在路上的人，差一點撞
      到我們家隔壁隔壁十九號房子前廊的屋簷腳，訪查紀錄是
      寫得比較簡化，後來遊覽車有倒車，並開走，過了沒有很
      久又來了一部桃園客運，遊覽車不是肇事的車輛，那個人
      躺在路上之後，遊覽車才過來。（辯護人問：你何時聽到
      婦人喊叫的聲音？）不記得，我只記得要下樓時，差不多
      是六點，我看到指針約在六點左右。（辯護人問：你有無
      與警察機關報案？）有，我用電話報案，我是打110。（
      辯護人問：你有到現場去設路障？）有，我有拿一張紅色
      的塑膠椅擋在被害人的前面一點，我怕後面的車子又撞上
      ，後來又到便利商店拿一個鐵製請勿停車牌再擋在那裡。
      」等語，參以該案第二審勘驗扣案九十年十二月二十日監
      視錄影帶，其結果如下：「一、選任辯護人及告訴人均稱
      錄影帶係龍東路三十六號新東陽理容店所設置，係在對向
      ，錄影分割為四個畫面，左上、左下係攝製理容店內部的
      畫面，右上畫面可以看到對面車道即本案車禍現場的狀況
      ，右下畫面與右上畫面是相反方向，且因為畫面太暗無法
      辨識，雙方同意針對右上畫面進行勘驗。二、自錄影帶上
      載（20）01年12月20日5 ：55開始勘驗，5 ：58：03有大
      型車輛經過，5 ：59：08有大型車輛經過，5 ：59：13有
      大型車輛經過，並閃右後車燈，其後陸續有同行車輛自其
      左後超越，直到6 ：02：37離開，6 ：03：35有大型車輛
      經過，6：03：55有一部大型車輛倒車回來，並閃後車燈
      ，是哪一部車輛無法辨識，6：05：38該部車輛離開，其
      後行經該路段的車輛有偏左行駛。三、以上所稱的大型車
      輛無法辨識是何種車輛。四、從錄影帶無法看到被害人倒
      地的確實位置。五、被告稱無法辨識其中是否有他駕駛的
      車輛。」，有該案第二審九十五年一月十一日勘驗筆錄在
      卷為憑，是依前開證據綜合以觀，訴外人黃彭景係於「
      九十二年十二月二十日凌晨六時許」遭被告中壢客運所屬
      之公車撞及致死，堪以認定。
（二）被告中壢客運「中壢（北）忠貞」路線於案發當日凌晨五
      時至六時間發車之班次共有七個班次，實際發車時間分別
      為(1)5 時13分(2)5 時18分(3)5 時23分(4)5 時36分(5)5 時47
      分(6)5 時52分(7)5 時57分，而實際回站時間則分別為(1)5
      時32分(2)5 時47分(3)5 時52分(4)6 時整(5)6 時21分(6)6 時
      32分(7)6 時31分，有中壢客運行車班次時間管制表在卷可
      考，而被害人係於九十二年十二月二十日凌晨六時許遭中
      壢客運公車撞及死亡，已如前述，是以前開實際回站時間
      分別為(1)5 時32分(2)5 時47分(3)5 時52分(4)6 時整之班次
      ，既係於凌晨六時許前回站，即無肇事之可能，參以被告
      癸○○自承於行經案發地點時並無任何異狀，且無閃避車
      輛或路人之情況，且被告與王光輝駕駛各該(5)、(6)班次由
      發車至回站期間，均無超越前班車或遭後班車超越之情況
      ，亦見較被告早發車之(1)(2)(3)(4)等前班次公車並非肇事之
      車輛。再前開路線公車行經肇事時段，由發車至回站所需
      時間依序為十九分、二十九分、二十九分、二十四分、三
      十四分、四十分及三十四分。另由卷附中壢客運行車路線
      圖觀之，案發地點「龍東路」站之位置約略在整個行車路
      線之中間點，則於(7)五時五十七分發車之車輛，亦不可能
      在三分鐘內即到達車禍現場，徵諸證人即前開(7)發車車輛
      之駕駛曾玉生於該案第一審審理時證稱：「（你跑的是哪
      條路線？）中壢到忠貞－北路。（提示九十年十二月二十
      日中壢客運行車班次時間管制表，五點五十七分發車的這
      班車號為六八二的這班是否是你開的？）是。（你當天跑
      這班，一路上車行的路況是否都很順利？）我有印象，一
      路都還蠻順利的，因為我開車到龍東路不知道什麼站的時
      候，我有看到有人躺在路邊，我前面是一台桃園客運，我
      有看到一個老太太在那邊指揮交通說有人躺在那邊，所以
      桃客閃過去之後，我也跟著閃過去。（你閃過去之後你有
      看到這路上有發生什麼狀況嗎？）我閃過去之後，我有看
      到旁邊躺一個人。（你們中壢客運在這邊有設站牌嗎？）
      有，那個人躺的位置距離我們的站牌沒有幾步。（我剛問
      你說你這段路車行是否順利你不是說很順利？）在還沒有
      到那站之前都有順利，到那邊才有事故。（你經過龍東路
      事故現場的時候，除了有人在指揮交通之外有沒有設任何
      的警示標誌或是設路障？）我沒有注意看，我是跟在桃客
      的後面不是離很遠，我只有看到一個阿婆在指揮交通年紀
      約五、六十歲，我都跟在桃客後面。（躺在地上的那個人
      有沒有用布條蓋起來？）好像是用布蓋起來。（你看到那
      個人躺在路上你是怎麼閃過？）那個人躺在我車子的右方
      ，一個媽媽在指揮交通，前面的車閃，我就跟著閃，我是
      向左閃，那個人躺在車道上離路邊距離多遠我不記得了。
      （是否記得那位婦人是躺在車道的右邊、左邊或是中間？
      ）比較靠近車道的邊線，但是還在車道上。」等語，益見
      (7)分發車之車輛亦非肇事車輛。故依案發時間、行車時間
      及案發地點之位置比對結果，被告癸○○及王光輝所駕駛
      各該(5)、(6)班次始可能為本案之肇事者。而被告癸○○與
      王光輝駕駛各該班次由發車至回站期間，均無超越前班車
      或遭後班車超越之情況，已據被告癸○○及王光輝於該案
      審理時確認無訛，則被告癸○○所駕駛之公車較王光輝
      所駕駛之公車早一班先行經過案發地點乙節，當屬無疑。
      而王光輝駕駛公車行經案發地點時，已有人在路上設置路
      障及幫忙指揮，當時其前方有一部遊覽車及一部桃園客運
      公車等情，亦據證人王光輝於該案第一審審理時證述綦詳
      。且證人方紹宇於該案第一審九十三年八月十一日審理時
      證稱：撞及被害人之公車離開後，約五分鐘後伊即搭上桃
      園客運公車，上車後聽到車外有人跟司機在講話，他們講
      完後司機有說「我還以為那是障礙物」，之後司機就繞過
      去了等語，足見證人王光輝所前開供詞，尚非虛構，是依
      上開事證，王光輝駕駛之(6)班次即非肇事者無疑。依前開
      論述，被告癸○○所駕駛之(5)班次公車確係證人凌峰、方
      紹宇所見肇事之中壢客運公車甚明。
（三）被告雖另辯稱事實及理由欄二（一）、（二）所載等語，
      惟：
    (1)證人方紹宇於第一審審理時證稱：伊當時站立之位置係對
      著公車右前側車門處，距離車門約四、五步，伊站立處之
      高度較路面高出三十至四十公分等語，而第一審法官依證
      人方紹宇所述之上開相對位置實地進行勘驗結果，證人方
      紹宇當時所站位置，確能看見站立於車頭右側之人，有原
      審九十四年三月八日勘驗筆錄一份及勘驗照片在卷可憑，
      足見證人方紹宇證稱其看見被害人出現於右側車頭處，所
      言非虛。且由方紹宇正對公車右前側車門處之位置觀之，
      其視線與公車車頭顯非平行，而係存有一定之角度，依一
      般經驗法則，其並無法看見整個公車之車頭部分，況依勘
      驗照片所示，由方紹宇所站位置往車頭方向直視時，確無
      法窺見車頭之全貌，是證人方紹宇因上開視線角度之因素
      ，未能看見被害人拍擊車頭及遭公車撞擊之位置，實符合
      常情，並無何矛盾可言。
    (2)被害人倒地之方向及身體受傷之位置，係受當時各項條件
      ，包括被害人本身之動作及其他物理作用，而受影響，非
      可以被害人倒地之方向係順公車車行方向頭前腳後，而認
      定其係遭同車道後方擬超車之其他車輛碰撞或擦撞，或遭
      對向車道之車輛碰撞或擦撞。況前開證人方紹宇已證稱：
      被害人係遭「中壢客運公車」撞及致死，有如前述，足見
      被告所辯稱：被害人係遭同車道後方擬超車之其他車輛碰
      撞或擦撞，或遭對向車道之車輛碰撞或擦撞，而非遭中壢
      市○○路二三號站牌停靠之公車啟動時撞及云云，無非空
      言，不足採信。
    (3)桃園縣警察局中壢分局於案發翌日即九十年十二月二十一
      日在被告癸○○駕駛車輛右前輪弧採驗證物，與被害人血
      液檢體送請內政部警政署刑事警察局鑑驗結果，固認定在
      被告駕駛車輛右前輪弧採驗之證物，以O －TOLIDINE血跡
      反應檢測法鑑驗結果，呈陰性反應，經抽取DNA 檢測結果
      ，均未檢出型別，有該局九十一年一月二十四日（91）刑
      醫字第二五一一號鑑驗書在卷為憑，且被告癸○○駕駛之
      營業大客車，即令外觀上並無沾染毛髮、衣物纖維之痕跡
      ，惟查：桃園縣警察局中壢分局係於案發翌日即九十年十
      二月二十一日始行採驗證物，相關證物不排除已遭湮滅，
      自難以前開鑑驗結果遽為有利於被告癸○○之認定。至被
      告癸○○駕駛之營業大客車，即令外觀上並無車損痕跡，
      然被害人以血肉之驅遭被告癸○○駕駛之營業大客車近距
      離，以營業大客車車體堅硬之程度，亦未必造成車損，自
      不足以證明被告癸○○駕駛之車輛並未碰撞被害人。
　  (4)按因侵權行為所生之損害賠償請求權，自請求權人知有損
      害及賠償義務人時起，二年間不行使而消滅。自有侵權行
      為時起，逾十年者亦同，民法第一百九十七條第一項定有
      明文。而所謂知有損害及賠償義務人之「知」，係指明知
      而言；又「關於侵權行為損害賠償請求權之消滅時效，應
      以請求權人實際知悉損害及賠償義務人時起算，非以知悉
      賠償義務人因侵權行為所構成之犯罪行為經檢察官起訴，
      或法院判決有罪為準。」，此固據最高法院七十二年台上
      字第七三八號判例明示在案，惟當事人間就知之時間有所
      爭執，仍應由賠償義務人就請求權人知悉在前之事實，負
      舉證責任。本件被告抗辯原告因系爭事故發生所生之損害
      賠償請求權業已罹於時效云云，既為原告所否認，揆諸上
      開法文，其自應就原告等人自知悉損害及賠償義務人後迄
      至提出本件訴訟已逾二年等情，負擔舉證之責，然渠等迄
      至本院言詞辯論終結時就此並未提出任何事證以實其說，
      況本院依職權調閱臺灣高等法院以九十四年度交上訴字第
      一三０號過失致死案件案卷結果，原告之親屬黃立忠、黃
      許桂珍、黃蘭香雖曾於系爭事故發生當日分別受警、偵訊
      問，惟渠等於是日受訊時即陳明被害人係遭不明車輛碰撞
      致死等語，堪認渠等於其時關於系爭車禍之賠償義務人為
      何人尚無所悉，此外，原告及其親友迄至檢察官於九十三
      年四月二十一日偵查終結起訴為止，亦未曾受有關於本案
      犯嫌調查之任何傳喚或通知，自難認定原告於被告癸○○
      於受刑事案件起訴前已知悉被告等人為賠償義務人。
    (5)綜上事證，被告前開辯解，均屬卸責飾詞，不足採信，
五、按起步前，應注意前後左右有無行人，並應讓行進中之行人
    優先通行，道路交通安全規則第八十九條第一項第六款定有
    明文，被告癸○○駕駛車輛行經上開路段靠站停車時，應遵
    守上開注意義務，且依當時情形，光線為夜間有照明、路面
    無缺陷以及被告癸○○駕駛之公車裝有照地鏡輔助駕駛人察
    看車前狀況等，並無不能注意情事，竟疏未注意於車前有行
    人之狀況即貿然起步行駛，致撞及被害人黃彭景死亡，自
    有過失。又被告癸○○之過失行為，與被害人黃彭景之死
    亡結果間，具有相當因果關係。次按設有行人穿越道者，行
    人必須經由行人穿越道穿越，不得在其一百公尺範圍內穿越
    道路，道路交通安全規則第一百三十四條第一款規定甚明。
    查桃園縣中壢市○○路二三號往龍岡圓環方向五十公尺處設
    有行人穿越道乙情，有桃園縣政府警察局中壢分局九十三年
    十一月二十四日中警分交字第0937038177號函乙紙在卷可參
    ，是以被害人黃彭景於案發地點，未行走上開行人穿越道
    路，且當時又無不能注意情事，而竟疏未注意，違規穿越道
    路，雖對本件車禍之發生亦與有過失，但仍不能解免被告過
    失行為之成立。另被告癸○○因本件車禍，經本院以九十三
    年度交訴字第三七號刑事判決處有期徒刑六月，被告癸○○
    不服提起上訴，嗣經臺灣高等法院以九十四年度交上訴字第
    一三０號刑事判決駁回上訴在案。從而，被告癸○○不法侵
    害訴外人黃彭景之生命，堪予認定。
六、按因故意或重大過失不法侵害他人之權利者，負損害賠償；
    又受僱人因執行職務不法侵害他人之權利者，由僱用人與行
    為人連帶負損害賠償責任；又不法侵害他人致死者，對於支
    出醫療及增加生活上需要之費用或殯葬費之人，應負損害賠
    償責任；另不法侵害他人致死者，被害人之父、母、子、女
    及配偶，雖非財產上之損害，亦得請求賠償相當之金額，民
    法第一百八十四條第一項、第一百八十八條、第一百九十二
    條第一項、第二項、第一百九十四條分別定有明文。本件被
    告癸○○於執行職務之際，因過失不法侵害原告之被繼承人
    黃彭景致死已如前述，而被告中壢客運係被告癸○○之僱
    用人，其又無民法第一百八十八條第一項後段所示之事由，
    被告二人即應負損害賠償責任，爰審酌原告請求被告賠償各
    項金額如下：
（一）殯葬費部分：
      原告己○○主張其因黃彭景身亡而支出殯葬費用共計三
      十六萬六千二百元等語，並提出新世關西禮儀社估價單乙
      紙為證，被告則以：喪葬費以適當且必要者，始得列入損
      害賠償之金額，而明細表中關於樂隊支出、佛祖車、八音
      牌子、毛巾三十打、出煞費、道士誦經團、牽串、頭七法
      事、外家祭品、餐資及雜支、靈屋、罐頭祭品外家、迎魄
      明路、紙紮用品等項均非必要，故原告己○○請求之金額
      應不逾十八萬四千一百元等語置辯。查，原告己○○所支
      出之上開費用，其中為被告所爭執者，包括樂隊一萬八千
      元、道士誦經三萬五千元、頭七法事七千五百元、外家祭
      品一萬元、罐頭祭品一萬二千元等，經應核均屬習俗上出
      殯之必要費用，其金額亦屬適當。至其餘部分八音牌子二
      萬元、佛祖車六千元、毛巾一萬零八百元、迎魄明路七千
      五百元、牽串六千元、出煞二萬五千元、餐資及雜支五千
      八百元、紙紮用品五千元、靈屋九千元等項，則尚難認係
      屬習俗上所必要，不應准許，應予刪除。是原告己○○所
      請求被告給付之殯喪費用，於二十七萬一千一百元之範圍
      內，核屬有據。
（二）慰撫金部分：
      被告癸○○駕駛汽車本應遵守車輛起步前，應注意前後左
      右有無行人，並應讓行進中之行人優先通行之規定，而竟
      疏於注意上開規定，貿然起步行駛，致撞及被害人黃彭景
      死亡，已如前述，而被告癸○○於肇事時，為三十九歲
      之人（五十一年七月二十三日生），係以任營業大客車駕
      駛為業，名下有一筆不動產；至原告等人均為訴外人黃彭
      景之至親，被害人遭此意外事故，渠等精神痛苦乃屬必
      然；另被告等人矢口否認肇事責任，且於本院審理時竟以
      事故發生時原告任由被害人係單獨外出，即指摘原告對於
      被害人之亡故並未受有重大傷痛云云，非但顯見其無真誠
      補償原告所受損害之誠意，且再度致使原告等人遭受二度
      傷害，對是本院審酌兩造之財產狀況（此有本院依職權調
      查之稅務電子閘門財產所得調件明細表可參）、身份、地
      位、經濟狀況及原告等所受精神上痛苦程度等一切情狀，
      認原告等人關於本件慰撫金之請求，即原告己○○為一百
      萬元，其餘原告各為八十萬元之請求均屬適當，應予准許
      。
（三）前開金額合計之結果，原告己○○得請求一百二十七萬一
      百元（1,000,000 ＋271,100 ＝1,271,100） ；其餘原告
      各八十萬元。
七、按損害之發生或擴大，被害人與有過失者，法院得減輕賠償
    金額或免除之，民法第二百十七條第一項定有明文；又按設
    有行人穿越道者，行人必須經由行人穿越道穿越，不得在其
    一百公尺範圍內穿越道路，道路交通安全規則第一百三十四
    條第一款規定甚明。次按設有行人穿越道者，行人必須經由
    行人穿越道穿越，不得在其一百公尺範圍內穿越道路，道路
    交通安全規則第一百三十四條第一款規定甚明。本件被害人
    黃彭景於案發地點，未行走上開行人穿越道路，已如前述
    ，而系爭車禍之發生固肇因於被告癸○○違規撞及黃彭景
    ，惟訴外人黃彭景於事故發生時，本身既有前揭之違規事
    項，且此違規事項足以影響事故之發生，堪認黃彭景就本
    件損害之擴大與有過失，而原告身為黃彭景之繼承人，自
    亦應承受黃彭景此部分之過失。本院斟酌系爭車禍損害雙
    方之過失此例為二比八，認原告等人上開請求損害賠償之金
    額應分別核減為一百零一萬六千八百八十元（己○○）、六
    十四萬元（其餘原告）。
八、再者，原告八人於訴外人黃彭景車禍後，已領取強制汽車
    保險理賠金一百四十萬元，而依強制汽車責任保險法第三十
    二條規定：「保險人依本法所為之保險給付，視為被保險人
    損害賠償金額之一部分；被保險人受賠償請求時，得扣除之
    。」；及同法第十一條第一項第二款第二目、第二項復規定
    ，父母、子女及配偶得向保險人請求保險給付，同一順位之
    遺屬有數人時，按人數平均分配保險給付之相關規定，原告
    八人既已領取保險金一百四十萬元，則每人可均分十七萬五
    千元之保險金，應各自就其所受損害額內扣除之。
九、綜上所述，原告四人基於侵權行為之相關規定請求被告負損
    害賠償責任一節，應屬有據。其中原告己○○部分，因其所
    得請求之損害金額為一百零一萬六千八百八十元，於扣除強
    制汽車責任保險理賠金十七萬五千元後，得請求八十四萬一
    千八百八十元，以此推之，其餘原告所得請求之金額分別為
    四十六萬五千元。從而，原告等人分別於上開金額範圍內之
    請求為有理由，逾此範圍之請求，則無理由，應予駁回。
十、第按民法第二百十三條第二項有關法定遲延利息之規定，惟
    有「因回復原狀而應給付金錢者」始有適用，尚難據此認為
    所有損害賠償債務成立之同時，履行期即已屆至，是除民法
    第二百十三條第二項之規定外，其他損害賠償債權於成立後
    ，猶須待債權人行使請求權，債務人自受催告時起，其定有
    履行期限者，則自期限屆滿時起始負遲延責任（民法第二百
    二十九條參照），本件原告請求自被告收受起訴狀繕本送達
    翌日即之九十三年六月十七日起至清償日止，依法定利率即
    週年利率百分之五計算之遲延利息，尚非無據，應予准許。
    又兩造均陳明願供擔保，聲請宣告假執行及免為假執行，經
    核原告勝訴部分並無不合，爰分別酌定相當擔保金額准許之
    。至其敗訴部分，原告假執行之聲請以失所附麗，應予駁回
    。末本件事證已臻明確，兩造其餘攻擊防禦方法，核與判決
    結果無影響，毋庸再予一一論述，附此敘明。
據上論結，本件原告之訴為一部有理由，一部無理由，依民事訴
訟法第七十九條、第八十五條第一項、第二項、第三百九十二條
、第三百九十條第二項，判決主文所示。
中　 華 　民 　國 　九十六 　年　  五  　月　 二十一　日
                          民事第二庭  法  官  石有為
以上正本，係照原本作成。
如對本判決上訴，須於判決送達後廿日內向本院提出上訴狀。
　　　　　　　　　　　　　　　　　　　書記官　黃珮娟
中　 華 　民 　國 　九十六 　年　  五  　月　 二十一　日
